臺灣板橋地方法院民事判決　　　　　　 98年度重訴字第442號
原　　　告　李岱璟
訴訟代理人　陳佑仲律師
被　　　告　黃加賜
訴訟代理人　李旦律師
　　　　　　江俊賢律師
上列當事人間請求返還價金事件，經本院於民國100年1月11日言
詞辯論終結，判決如下：
    主  文
被告應於原告將附表所示不動產所有權移轉登記並交付被告時，
給付原告新台幣玖佰肆拾萬元。
原告其餘之訴駁回。
訴訟費用由被告負擔。
原告假執行之聲請駁回。
    事實及理由
壹、程序方面：
一、按訴狀送達後，原告不得將原訴變更或追加他訴。但有下列
    各款情形之一者，不在此限：一、被告同意者。二、請求之
    基礎事實同一者。三、擴張或減縮應受判決事項之聲明者。
    四、因情事變更而以他項聲明代最初之聲明者。五、該訴訟
    標的對於數人必須合一確定時，追加其原非當事人之人為當
    事人者。六、訴訟進行中，於某法律關係之成立與否有爭執
    ，而其裁判應以該法律關係為據，並求對於被告確定其法律
    關係之判決者。七、不甚礙被告之防禦及訴訟之終結者。民
    事訴訟法第255 條第1 項定有明文。
二、本件原告起訴訴狀送達被告並經辯論後，迨民國100年1月11
    日最後言詞辯論期日另提起追加備位減少價金之訴。經查，
    原起訴先位之訴，其訴訟標的為解除契約回復原狀請求權，
    此爭執之事實基礎為兩造買賣標的物是否存在瑕疵，得否解
    除契約。此與追加之備位訴訟標的民法第359條但書規定，
    得與減少價金之買賣標的物價值減損範圍事實不同一，難認
    追加之訴有民事訴訟法第255條第1項第2款之要件。再者，
    本件自98年間起訴後，原告遲至100年1月11日最後言詞辯論
    期日始提起追加之訴，允有妨礙訴之終結情形。且關於買賣
    標的物價值減損範圍，客觀上非經調查難以確認，是被告於
    最後言詞辯論期日不及防禦原告主張之減損價值，而抗辯稱
    原告追加之訴不合法，其不同意追加等語，本院審酌訴訟進
    行程度，亦認被告抗辯有理。足見原告追加備位之訴，不合
    於民事訴訟法第255條第1項各款之規定，於法有違，不應准
    許原告追加備位之訴。
貳、得心證之理由：
一、原告主張：
（一）其前與被告簽立不動產買賣契約書，向被告購買坐落門牌
      新北市○○區○○路2段114巷23弄3號之房屋（下稱系爭
      房屋）及其坐落土地，詳如本判決附表所示。
（二）系爭房屋經訴外人錸發科技實業有限公司（下稱錸發公司
      ）為氯離子含量試驗報告，原告立即致電被告，告知系爭
      房屋有嚴重氯離子含量過高情形，並要求解約返還價金。
      然被告一再回稱該氯離子並非海砂屋，而係房屋位處靠山
      ，濕氣過重所致，對房屋結構安全毫無影響。由此可知，
      原告就已立即通知被告解約，並請求被告出面，返還價金
      ，但係被告一直拒絕協商及拒絕原告之請求，故原告並未
      遲誤民法第365條之6個月期間。且因為錸發公司報告後，
      仍有諸多意見認為系爭房屋非必然為海砂屋，令原告無所
      適從，雖原告已向被告解約，但是否要據以遽然起訴，原
      告尚無法下決定，為堅定立場，始再另行委託台灣省土木
      技師公會做檢測（見原證2），其檢測結果氯離子含量高
      達：1.656 kg/m3（1樓樓梯入口右側處柱位）、0.964kg/
       m3（1樓樓梯入口右側處樑位）、0.541 kg/m3（樓中樓
      樓梯入口前上方處樑位），均遠高於標準值0.3kg/m3，系
      爭房屋顯已構成不適於長居久住之海砂屋，已屬極為重大
      之瑕疵。被告答辯狀亦承認原告「曾要求被告出面協商處
      理，因被告認原告之請求並不合理，多此委婉拒絕」、「
      97年9月間，原告收受錸發科技實業有限公司於97年9月1
      日所製作出具之『混凝土氯離子含量試驗報告』，即曾通
      知被告系爭房屋氯離子過高，要被告出面處理…」等語，
      可見原告確實於錸發公司報告作成後，立即通知被告解約
      並返還價金，要求被告出面協商，且原告斷無可能只單純
      通知被告出面處理，而未告知解約及返還價金之意。反而
      係被告連出面亦不願意，一再飾詞卸責，悍然關閉協商大
      門。又原告委託寄發之律師函亦已表明「本人先前已曾經
      向台端告知解除買賣契約之意」，有被告提出之被證5第2
      頁倒數第3行律師函可證（見本院卷第48頁），是此亦可
      證原告於收到錸發公司報告時，即曾向被告通知解約之事
      實。
（三）被告明知房屋有嚴重瑕疵，即將全面重建，卻故意不告知
      ，近日原告取得社區住戶曾簽立之「意願書」（見原證3
      ），赫然發現至遲於96年8月時，社居住戶即曾幾乎全部
      同意社區重建。蓋系爭房屋之社區，向來存有水泥剝落、
      鋼筋生鏽外露、樑柱龜裂、牆壁滲漏水之嚴重瑕疵，原來
      住戶對此均早已知悉，且積極尋找建商處理社區全面重建
      事宜。依原證3之意願書，被告一家亦同意接受重建，顯
      然被告對社區全部房屋，包含系爭房屋，存有上開嚴重瑕
      疵之事均早已知悉，卻刻意於出售時隱瞞，未告知原告，
      則原告縱有遲誤通知瑕疵，依民法第357條、第365條第2
      項規定，被告故意不告知瑕疵於買受人，原告亦仍得解除
      契約或請求減少價金。
（四）又依兩造買賣契約第9條擔保責任第5項第(一)款第3點載明
      「檢測結果氯離子含量平均值超過約定標準…，甲、乙雙
      方同意無條件解除買賣契約，檢測費用及回復原狀之費用
      ，由甲、乙雙方平均分擔」約定，則原告於房屋氯離子含
      量超過標準時，其依上開契約約定，取得無條件解除契約
      之權利，此為約定解除權，與法定解除權不同，可認為此
      買賣契約為「附解除條件之契約」，於條件成就時（即房
      屋氯離子含量超過標準），則契約自動解除，無待於買賣
      雙方另為解除契約之意思表示。故原告除可行使法定解除
      權外，亦可依契約約定行使解除權。
（五）按物之出賣人對於買受人，應擔保其物依民法第373條之
      規定危險移轉於買受人時，無滅失或減少其價值之瑕疵，
      亦無滅失或減少其通常效用，或契約預定效用之瑕疵；買
      賣因物有瑕疵，而出賣人應負擔保之責者，買受人得解除
      其契約，民法第354條第1項前段、第359條分別定有明文
      。因可歸責於債務人之事由，致為不完全給付者，債權人
      得依關於給付遲延或給付不能之規定行使其權利。因不完
      全給付而生前項以外之損害者，債權人並得請求賠償；債
      權人於有第226條之情形時，得解除其契約，民法第227、
      256條定有明文。
（六）原告向被告所購買之系爭房屋，係為每立方公尺混凝土中
      水溶性氯離子含量遠遠大於CNS標準之海砂屋。按所謂海
      砂屋係一般俗稱，主要成因係因混凝土中含有過量氯離子
      ，或再加上混凝土品質不良，施工不當所造成之鋼筋腐蝕
      。又依據中央標準局所通過之CNS3090標準，新拌混凝土
      中有水溶性氯離子最大容許值之規定係在一般環境下，每
      立方公尺混凝土中不得超過0.3公斤氯離子。按鋼筋水泥
      中如因氯離子含量過高，逐年腐蝕必導致建物結構安全堪
      虞，修繕成本極為高昂，少聞有斥資修繕海砂屋之例。且
      氯離子含量於成屋後即會大幅降低，更會逐年減少，但系
      爭房屋於使用數十年後，卻仍有如此巨額之含量，可見其
      氯離子含量遠比一般情形嚴重。依社會一般交易通念，如
      為買受人事前知悉，當不可能願意購買，而買受人於不知
      情之情形下買受，亦甚難再賣出，該建物之瑕疵情形顯足
      以嚴重減少使用、交易價值，故解除買賣契約、回復原狀
      ，始符衡平。本件買賣標的物既有上開嚴重瑕疵，則原告
      自可依上開規定解除與被告之系爭買賣契約，先位之訴請
      求被告回復原狀，返還其已給付價金新台幣（下同）940
      萬元。
（七）若解除契約顯失公平，原告備位起訴行使減少價金請求權
      。請求被告返還價金726萬元。其自閱覽本件鑑定報告後
      ，始能知悉系爭房屋具體之瑕疵及影響之程度，而開始計
      算減少價金請求權之除斥期間。故本件縱使解除契約顯失
      公平，其亦得請求減少價金。請求減少之價金計算方式，
      依系爭房屋原設計使用年限為50年，96年10月原告向被告
      購入時已使用約18年，剩餘使用年限應有32年，然因系爭
      瑕疵，致可靠使用時間「減少24.73年」，則依減少之時
      間比例計算940萬÷32×24.73 = 726萬4437元，被告應返
      還減少之價金726萬元等語。
（八）先位聲明：
      被告應給付原告940萬元，及自起訴狀送達日起，至清
        償日止，按年息5%計算之利息。
      原告願供擔保，請准為假執行之宣告。
（九）備位聲明：
      被告應給付原告726萬4437元。
      原告願供擔保，請准為假執行之宣告。
二、被告則以：
（一）系爭房屋為78年4月14日建築完成，被告於92年12月30日
      向訴外人趙英資購買，雖已逾20年屋齡，惟在被告居住期
      間未發現牆面有鋼筋裸露、或變形…等情事，是可認供安
      全居住之建築，96年10月8日被告與原告簽訂系爭房屋及
      基地買賣契約，同年11月2日完成房地產權點交。
（二）依系爭房屋買賣契約第9條第5項第1款訂有氯離子含量檢
      測之約定，該條文為：「1.甲方（即原告）得於支付第二
      期價金前，委請合格機構對於買賣標的之建物進行氯離子
      含量檢測（主建物之樑、柱、樓板剪力牆等三處取樣），
      乙方（即被告）不得拒絕…4.第1點所稱合格機構，應具
      有CNLA或TAF認證且具有LA0422試驗項目之認可…6.第3點
      所稱氯離子含量之檢測結果，以符合本條約定所委請之合
      格機構，對於本買賣標的物所作成之第一次報告書為準，
      雙方事後均不得再以其他檢測結果加以爭執」。惟原告並
      未於支付第2期買賣價金前進行檢測，可認原告已放棄買
      賣契約中約定關氯離子含量檢測之權利，嗣後交屋多時才
      予主張，不僅有違誠信原則，且使買賣關係長久處於不確
      定之狀態，自有未洽。
（三）因被告從未對系爭房屋進行修繕，96年11月間原告於受領
      系爭房屋後，即大興土木進行修繕，舉凡：地磚、壁磚，
      牆面、第一手屋主即訴外人趙英資遺留之木作櫥櫃等均有
      大幅度之拆除與翻新工程，當原告開挖頂樓和室木質裝潢
      發現有水泥塊掉落之情事，立即邀集被告與系爭房屋之仲
      介鄭峙凡會勘，原告並聲稱將就系爭房屋頂樓天花板進行
      氯離子檢測，當時原告並與被告協商，倘氯離子檢測合格
      ，被告只須分擔頂樓天花板修繕費用之一半，若氯離子檢
      測不合格，雙方則須另行協商處理。嗣後經原告通知被告
      ，檢測結果並無氯離子含量過高之情事，因而要求被告僅
      須分擔頂樓天花板修繕費用之一半即3萬元，被告亦已依
      約定支付3萬元予原告。
（四）97年9月間原告收受錸發公司於97年9月1日所製作出具之
      「混凝土氯離子含量試驗報告」，即曾通知被告系爭房屋
      氯離子過高，要被告出面處理，惟並未交付該報告予被告
      ，直到98年4月中旬原告再與被告聯絡，經其要求，原告
      乃出示錸發公司之「混凝土氯離子含量試驗報告」，並辯
      稱96年11月間原欲作氯離子檢測，實則未作檢測。按系爭
      房屋是否氯離子含量過高乙事，雙方已有協議解決，而原
      告既已於96年11月間依約收受3萬元，承認系爭房屋並無
      氯離子含量過高之情形，嗣後再予否認，已有違誠信。況
      且原告最遲已於97年9月1日已知系爭房屋氯離子含量過高
      ，並通知原告，至98年4月間已逾6個月除斥期間。
（五）詎98年7月27日原告委託德益法律事務所陳佑仲律師致函
      予被告載稱「本人先前已曾向台端告知解除買賣契約之意
      ，及行使上開諸項權利。…」、「假若先前之意思表示有
      瑕疵，則以本律師函再次行使上開買賣瑕疵擔保規定之解
      除契約、請求減少價金」云云，嗣後原告於98年10月間即
      提起本件訴訟。原告於錸發公司報告作成後，僅大致提出
      協商要求，實質上是模糊表達協商意願，而非已選擇「行
      使法定解除權」或已選擇「行使價金減少請求權」，被告
      直至收到本件民事起訴狀繕本，才知道原告表示要「行使
      法定解除權」。按依民法第356條規定「買受人應按物之
      性質，依通常程序從速檢查其所受領之物。如發見有應由
      出賣人負擔保責任之瑕疵時，應即通知出賣人。買受人怠
      於為前項之通知者，除依通常之檢查不能發見之瑕疵外，
      視為承認其所受領之物。不能即知之瑕疵，至日後發見者
      ，應即通知出賣人，怠於為通知者，視為承認其所受領之
      物」，本件原告係於96年11月間因系爭房屋有水泥塊掉落
      之情事，並於同月通知被告到場，雙方已協商處理完畢，
      縱算原告另行委託錸發公司於97年9月1日出具混凝土氯離
      子含量試驗報告，原告並於同月對被告提出通知，惟原告
      遲至98年10月間才提出本件訴訟，已過6個月除斥期間，
      原告之訴不合法。
（六）又民法第148條第2項規定行使權利，履行義務，應依誠實
      及信用方法。原告放棄買賣契約第9條第5項第1款氯離子
      含量檢測約定於前，事後並告知被告並無氯離子過量之情
      ，因此被告依約給付3萬元，另原告提出本件返還價金之
      訴，更隱匿原已於97年9月1日委託錸發公司作成混凝土氯
      離子含量試驗報告之事實，另外出具於98年5月27日由台
      灣省土木技師公會所作硬固混凝土氯離子含量試驗報告，
      以混淆本案早已過除斥期間之事實，其行為違反誠信原則
      。更有甚者，原告所附之原證1測試報告所載試體樣品編
      號1、2乃為「1樓樓梯入口右側處柱位」與「1樓樓梯內入
      口右側處樑位」，亦即所鑑定之標的物僅限於1樓樓梯，
      並未針對系爭房屋進行測試混凝土氯離子含量，原告竟持
      之為證據遽稱氯離子含量過高，誠屬荒謬。再者，依據「
      台北縣高氯離子混凝土建築物處理及鑑定實施要點」（見
      附件1），鑑定報告之鑑定內容、項目須含「氯離子含量
      」、「抗壓強度」及「中性化深度」等，再經耐震能力評
      估後始能判定建築物是否須拆除，因此氯離子含量之高低
      並不代表建築物即有瑕疵，原證1之測試報告根本未依據
      前述鑑定原則而為測試，不具任何證明力。再按所謂海砂
      屋並無一個明確之定義，一般所謂海砂屋係指「混凝土中
      含有過量氯離子，再加上混凝土品質不良，施工不當所造
      成之『鋼筋腐蝕』現象」，其主要徵兆即是「由於鋼筋腐
      蝕後體積膨脹導致混凝土龜裂、剝落甚至鋼筋銹斷」。影
      響鋼筋腐蝕之原因有許多因素，水溶性氯離子含量只是其
      中一個因素，並非只要水溶性氯離子含量高就會導致鋼筋
      腐蝕，甚至低水溶性氯離子含量仍可能有腐蝕現象，高水
      溶性氯離子含量卻經使用10年仍無腐蝕徵兆，即便系爭房
      屋之氯離子含量過高，不過僅符合高氯離子混凝土建築物
      應行之鑑定項目之一種，不能遽然認為系爭房屋即為高氯
      離子混凝土建築物，且系爭房屋於78年4月14日興建完成
      ，有關預拌混凝土中鋼筋混凝土最大水溶性氯離子含量，
      於83年7月22日前並無規範，本案系爭房屋興建之時，既
      無此標準規範，依法律基本無溯及既往原則，系爭房屋自
      無適用83年7月22日所修訂之每立方0.6㎏以下（0.6kg/
      m3），或87年6月25所修訂之每立方0.3㎏以下（0.3g/m3
      ）「新拌預拌混凝土國家標準」規定。被告及前手居住使
      用系爭建物20年來，歷經921及331大地震均無礙，系爭建
      物亦未曾發生鋼筋裸露、銹蝕之現象，亦未曾聽聞本棟房
      屋為「海砂屋」；亦未有發生相類之氯離子過高之爭議。
      原告自不得持原證1之私文書，遽認系爭不動產為海砂屋
      ，進而主張解除系爭買賣契約。
（七）原告亦不符合系爭房屋買賣契約第9條之約定，不享有約
      定解除權：
      兩造契約第9條第5項第1款訂有氯離子含量檢測之約定
        ，該條文為「1.甲方得於支付第二期價金前，委請合格
        機構對於買賣標的之建物進行氯離子含量檢測（主建物
        之樑、柱、樓板剪力牆等三處取樣），乙方不得拒絕…
        …。4.第1點所稱合格機構，應具有CNLA或TAF認證且具
        有LA0422試驗項目之認可……。6.第3點所稱氯離子含
        量之檢測結果，以符合本條約定所委請之合格機構，對
        於本買賣標的物所作成之第一次報告書為準，雙方事後
        均不得再以其他檢測結果加以爭執」，惟原告並未於支
        付第2期買賣價金前進行檢測，乃為不爭之事實。
      原告自願放棄契約所約定享有之進行氯離子含量檢測之
        權利，即為放棄同條款所訂之約定解除權，自已無權再
        就所謂氯離子過高而為爭議或主張。系爭契約對約定解
        除權有明文之約定，原告實不該任意擴充，企圖主張雙
        方買賣關係處於長期未確定狀態。
（八）被告並無有所謂「故意不告知系爭房屋有瑕疵」之情事存
      在，被告鄭重否認，原告應負舉證責任。被告自92年底成
      為系爭房屋屋主，至96年11月將系爭房屋交予原告止，被
      告未曾對系爭房屋作過氯離子含量檢測，而原告於書狀亦
      自陳「錸發公司試驗報告鑽4個洞氯離子含量各為1.7204
      、0.4232、0.4393、0.1702，只有一個取樣位置超過氯離
      子含量標準0.6，比例可謂偏低，且原告首遇此事、又無
      這方面的專業能力，無法肯定這樣的情形即構成海砂屋」
      云云。原告委託第三者作兩次氯離子含量等相關檢測，原
      告與錸發公司都無法肯定系爭房屋屬海砂屋，原告何以認
      定未曾委託第三者進行此類檢測的被告，能夠未卜先知、
      並應具備此方面專業，應清楚知悉系爭房屋是海砂屋，而
      刻意加以隱瞞，原告所稱誠屬荒謬。
（九）訴訟中本院囑託社團法人台北縣土木技師公會進行鑑定，
      台北縣土木技師公會乃再委由厚昇工程顧問有限公司材料
      實驗室（下稱厚昇公司材料試驗室）進行包括：「氯離子
      含量」、「混凝土鑽心試體抗壓強度」，與「中性化深度
      」等試驗，惟經查厚昇公司材料試驗室於「中性化深度」
      此項試驗並非經財團法人全國認證基金會（即TAF）所認
      可之專業實驗室（見被證10），且「中性化深度」檢測方
      法尚未制定國家標準可供遵循，現行法令中亦未對「中性
      化深度」有任何規範，則其所進行之「中性化深度」試驗
      之公正性與專業性即有爭議，進而台北縣土木技師公會引
      用厚昇公司材料試驗室所做之「中性化深度試驗報告」，
      而於鑑定結論稱「推估本鑑定標的物剩餘可靠使用時間為
      4.27年…其所須恢復原有建物使用機能之補強修復費用，
      是為本建物所減損之價值」云云（見鑑定報告第11頁），
      自不可採。何況：
      經濟部標準檢驗局於94年5月13日對「CNS 1238混凝土
        鑽心試體及鋸切長條試體取樣法」將混凝土抗壓試驗用
        之鑽心試體修正為「承載構件之抗壓試驗用試體，其直
        徑至少為94mm，惟鑑定報告試體直徑僅有5.48公分與5.
        49公分，不合規定，且長徑比介於1.32~1.87，亦未符
        合長徑比小於1時，試體直徑可小於94mm的規定。如此
        ，將產生抗壓強度較低，且變異性較大的測驗結果，則
        鑑定結果自有錯誤。
      鑑定報告無從判斷試體是否已經剔除表面的粉刷層，假
        設有剔除粉刷層，也無從判斷已剔除厚度的合理性。一
        般而言，粉刷層約達3公分，試體若未將粉刷層剔除，
        或對粉刷層厚度估計有誤差，會誤將粉刷層當做試體的
        一部分，將嚴重影響抗壓強度測試、中性化深度測試與
        氯離子含量測試之正確性。
      試體編號3與4，取樣點同屬於3F，鑑定結果氯離子含量
        分別為0.207kg/m^3與0.276kg/m^3，同一樓層之結構混
        凝土應為同一批灌漿施作之結構混凝土，故氯離子含量
        相近應為合理，然而其中性化深度之鑑定結果竟然分別
        為4.8cm與2.1cm，實屬天壤之別，其抗壓強度之鑑定結
        果亦分別為52kgf/cm^2與138kgf/cm^2，數值差異之大
        ，讓人匪夷所思，實驗數據變異性如此之大，顯不可採
        。
      鑑定報告根據試驗所得數據推定有兩個樓層早已經鋼筋
        全面腐蝕，而現場會勘卻指明「結構體狀況大致良好」
        ，「現況並未發現明顯之構件損壞」，「標的物之磁磚
        或粉刷細微裂縫一般經適當修繕應可回復原狀」，「現
        況並無全面明顯之混凝土剝落、鋼筋裸露鏽蝕之情形，
        研判鋼筋混凝土之品質變化尚處於潛伏期」，則鑑定報
        告前後自相矛盾甚明。
（十）系爭房屋為78年4月14日建築完成，雖已逾20年屋齡，歷
      經921及331等大地震均無礙，在被告居住期間未發現牆面
      有鋼筋裸露、或變形…等情事，是系爭房屋當屬可認供安
      全居住之建築，雖經囑託社團法人台北縣土木技師公會進
      行鑑定，鑑定報告記載：「由以上鑑定分析結果顯示，本
      鑑定標的物之混凝土氯離子含量及中性化深度均偏高，但
      依現場勘查結果顯示，除同社區鄰房外牆部分樑、假柱及
      地下室天花板有混凝土剝落、鋼筋鏽蝕情況外，現況並無
      全面明顯之混凝土剝落、鋼筋裸露鏽蝕之情形，研判鋼筋
      混凝土之品質變化尚處於潛伏期」等語（鑑定報告第10頁
      ），亦即系爭建物尚無出現鋼筋鏽蝕之情形，而顯著降低
      標的物結構體原有抗震能力。是則，縱算系爭建物存有瑕
      疵亦尚非重大。依民法第359條但書規定，原告主張解除
      系爭契約，顯失公平，應認本件原告不得解除系爭契約。
（十一）按「契約解除，雙方互負回復原狀之義務，民法第二百
        五十九條定有明文，此項互負之義務，依同法第二百六
        十一條準用第二百六十四條之規定，於他方未為對待給
        付前，得拒絕自己之給付」（最高法院44年台上字第70
        2號判例要旨參照）。退萬步之，倘認原告主張解除契
        約為有理，則依民法第259條規定，雙方互負回復原狀
        之義務，被告依民法第264條同時履行抗辯權之規定，
        主張原告亦應將系爭房屋不動產所有權移轉登記，並點
        交予被告，其始有返還買賣價金之義務等語置辯。並答
        辯聲明：
        原告之訴駁回。
        如受不利判決，願供擔保請准免假執行。
三、原告主張96年10月8日，其與被告簽訂系爭房屋及基地買賣
    契約，其已支付被告買賣總價940萬元，同年完成房地產權
    點交等事實，為被告所不爭執，並有不動產買賣契約書附卷
    可稽；另被告抗辯系爭房屋為78年4月14日建築完成，其於
    92年12月30日向訴外人趙英資購買之情，亦為原告所不爭執
    ，是兩造上開主張陳述，均為真實可信。惟原告主張系爭房
    屋存在混凝土氯離子含量偏高之瑕疵，兩造間買賣契約失其
    效力，其得請求被告返還已付價金之情，則為被告所爭執，
    並以上開情詞置辯。從而本件兩造爭執要旨厥為兩造買賣契
    約第9條擔保責任第5項第(一)款第3點之解除條件，是否已成
    就。
四、按附有解除條件之法律行為，於條件成就時當然失其效力，
    無待於撤銷之意思表示，此觀於民法第99條第2項之規定極
    為明顯（參照最高法院31年上字第3433號判例意旨）；又民
    法第258條第1項，係就契約有法定之解除原因，而行使其解
    除權之情形所為規定，如契約附有解除條件，則條件成就時
    ，契約當然失其效力，無待於當事人解除權之行使（參照最
    高法院60年台上字第4001號號判例意旨）。經查：
（一）兩造買賣契約第9條擔保責任第5項第1款第3點載明「檢測
      結果氯離子含量平均值超過約定標準【如標的物建築完成
      日期在民國87年6月25日以前，約定標準為每立方公尺0.6
      公斤；如為前述日期以後者，約定標準為每立方公尺0.3
      公斤】，甲、乙雙方同意無條件解除買賣契約，檢測費用
      及回復原狀之費用，由甲、乙雙方平均分擔」約定，此有
      原告提出之不動產買賣契約書附卷可稽，足信兩造於締結
      買賣契約時，均有無條件解除買賣契約之合意。
（二）系爭房屋經本院於訴訟中囑託社團法人台北縣土木技師公
      會進行鑑定其混凝土氯離子含量，其鑑定結果為：
      1樓試體平均每立方公尺氯離子含量為1.618公斤。
      2樓試體平均每立方公尺氯離子含量為0.241公斤。
      3樓試體平均每立方公尺氯離子含量為2.091公斤。
      4樓試體平均每立方公尺氯離子含量為0.635公斤。
      此有鑑定報告書鑑定結果表四之記載附卷可稽（見鑑定報
      告書第7頁），該報告亦分析除2樓試體混凝土氯離子含量
      未超過規定外，其餘試體混凝土氯離子含量亦均超過規定
      ，整體而言本鑑定標的物之混凝土氯離子含量偏高，影響
      建物之耐久性等語（見鑑定報告書第6頁）。
（三）兩造均不爭執系爭房屋於78年4月14日建築完成之事實，
      從而依據兩造買賣契約第9條擔保責任第5項第1款第3點之
      約定，該氯離子含量平均值約定標準應為每立方公尺0.6
      公斤以下。然依據上開鑑定報告所示，系爭房屋4層樓中
      僅2樓試體未逾約定標準，4樓逾約定標準，甚至1樓、3樓
      逾約定標準將近3倍。總體而言，本院認為原告主張系爭
      房屋存在混凝土氯離子含量偏高之瑕疵，核屬可採信。被
      告雖爭執上開鑑定機關由未經財團法人全國認證基金會（
      即TAF）所認可之專業實驗室試驗，且試體採樣不符標準
      等情，然訴訟中被告不爭執選任之鑑定機關，且99年10月
      8日鑑定機關技師亦會同兩造會勘系爭房屋及採樣試體，
      被告對該會勘並未表示不同意見，此有鑑定（估）會勘紀
      錄表可稽（見鑑定報告書第17頁），迨鑑定結果分析不利
      被告，方始爭執鑑定機關之憑信性，本院認其抗辯不足採
      信。
（四）又被告雖另辯以兩造契約第9條第5項第1款訂有氯離子含
      量檢測之約定，該條文為「1.甲方得於支付第二期價金前
      ，委請合格機構對於買賣標的之建物進行氯離子含量檢測
      （主建物之樑、柱、樓板剪力牆等三處取樣），乙方不得
      拒絕……。4.第1點所稱合格機構，應具有CNLA或TAF認證
      且具有LA0422試驗項目之認可……。6.第3點所稱氯離子
      含量之檢測結果，以符合本條約定所委請之合格機構，對
      於本買賣標的物所作成之第一次報告書為準，雙方事後均
      不得再以其他檢測結果加以爭執」，惟原告並未於支付第
      2期買賣價金前進行檢測，原告自願放棄契約所約定享有
      之進行氯離子含量檢測之權利，即為放棄同條款所訂之約
      定解除權，自已無權再就所謂氯離子過高而為爭議或主張
      等語。然上開契約第9條第5項第1款支付第2期價金前之檢
      測約定，其意無非系爭房屋尚未完成交付，危險負擔尚為
      移轉，房屋之所有人即被告尚有完整之處分管理權能，斯
      時原告無權源行使檢測處分，所以兩造方有允許甲方（即
      本件原告）支付第2期價金前檢測，乙方（即本件被告）
      不得拒絕此項檢測之特別約定。該約定之旨非謂原告僅能
      於支付第2期價金前為檢測，此後即放棄檢測權利，故被
      告以本件買賣未於第2期買賣價金前進行檢測，原告不得
      主張契約第9條第5項第3款之解除全云云，尚屬有誤。
（五）參照上開裁判意旨所示，本件房屋氯離子含量超過標準，
      可認為本件買賣契約為「附解除條件之契約」，於條件成
      就時（即房屋氯離子含量超過標準），則契約自動解除，
      無待於買賣雙方另為解除契約之意思表示，該買賣契約即
      失其效力。是故，無論本件原告主張之行使法定解除權，
      解除買賣契約，是否有理由，其另主張契約解除條件成就
      ，核屬可採，因之兩造間不動產買賣契約應已失其效力，
      ，從而原告主張依據民法第259條之規定，被告應負回復
      原狀之義務，返還其已給付之買賣價金940萬元，於法有
      據，應予准許。
五、惟按契約解除，雙方互負回復原狀之義務，民法第259條定
    有明文，此項互負之義務，依同法第261條準用第264條之規
    定，於他方未為對待給付前，得拒絕自己之給付（參照最高
    法院44年台上字第702號判例意旨）。本件被告另抗辯稱倘
    認原告主張解除契約為有理，則依民法第259條規定，雙方
    互負回復原狀之義務，其亦得依民法第264條同時履行抗辯
    權之規定，主張原告應將如附表所示不動產所有權移轉登記
    並交付，其始有返還買賣價金之義務等語。本院審酌被告上
    開同時履行抗辯防禦方法，於法無違，應可採信，是其抗辯
    原告亦應於其返還價金同時，回復所有權移轉及交付不動產
    ，亦屬正當有據，爰判決如主文第1項所示。
六、末按債務人享有同時履行抗辯權者，在未行使此抗辯權以前
    ，仍可發生遲延責任之問題，必須行使以後始能免責（參照
    最高法院50年台上字第1550號判例要旨）。本件被告既得依
    民法第264條主張同時履行抗辯，則參照上開最高法院判例
    要旨所示，被告於原告返還房地前，即不負遲延責任，故原
    告起訴請求被告給付法定遲延利息，即為無理由，不應准許
    。又本件請求經本院諭知同時履行，即不適合於為准免假執
    行之宣告，故亦駁回原告假執行之聲請。
七、末查，原告除主張契約失效，回復原狀返還價金請求權外，
    其另依不完全給付之法律關係請求權，為同一聲明請求被告
    賠償損害。惟被告辯以系爭房屋其系承受前手而得，居住期
    間未察覺有原告所述瑕疵，其無可歸責性等語。按因可歸責
    於債務人之事由，致為不完全給付者，債權人得依關於給付
    遲延或給付不能之規定行使其權利；因不完全給付而生前項
    以外之損害者，債權人並得請求賠償，民法第226條、227條
    固有明文。然本件原告所指不完全給付之情狀，係買賣標的
    物移轉交付後，原告請錸發公司、台灣省土木技師公會及訴
    送中鑑定，方得知悉存在氯離子含量過高，有滅失或減少價
    值之瑕疵情形，原告未能證明於危險移轉前，被告亦知有滅
    失或減少價值瑕疵之情事，從而被告抗辯就債之履行其無可
    歸責性，應屬可採信。故原告選擇合併之不完全給付請求權
    訴訟標的，於法無據，因此部分聲明與回復原狀請求權之聲
    明同一，自不另為駁回之諭知。
八、綜上，原告依回復原狀請求權之法律關係，請求被告返還價
    金940萬元，於法並無不合，應予准許；惟被告抗辯原告應
    同時履行，回復如附表所示不動產所有權移轉及交付，亦屬
    有據，均應准許。至於原告另主張法定遲延利息、聲請為假
    執行宣告及追加其備位之訴部分，均不應准許，應予駁回，
    爰判決如主文所示。本件事證已臻明確，兩造其餘攻擊防禦
    方法，核與判決結果無影響，爰不一一論述，另訴訟費用命
    被告一造負擔，併此敘明。
、據上論結，本件原告之訴為一部有理由、一部無理由，依民
    事訴訟法第第79條，判決如主文。
中    華    民    國    100   年     2    月    9     日
                  民事第三庭    法  官  陳財旺
以上正本係照原本作成
如對本判決上訴，須於判決送達後20日內向本院提出上訴狀。如
委任律師提起上訴者，應一併繳納上訴審裁判費。
中    華    民    國    100   年     2    月    9     日
                                書記官  陳淑芳